臺灣高等法院高雄分院刑事判決　　　　 96年度交上易字第7號
上　訴　人　臺灣高雄地方法院檢察署檢察官
被　　　告　甲○○
上列上訴人因被告過失傷害案件，不服臺灣高雄地方法院95年度
交易字第376 號中華民國95年11月17日第一審判決（起訴案號：
臺灣高雄地方法院檢察署95年度偵字第15728 號），提起上訴，
本院判決如下：
    主  文
上訴駁回。
    理  由
一、公訴意旨即聲請簡易判決處刑意旨略以：被告甲○○於民國
    94年12月9 日下午7 時45分許，無照（駕照已被監理站註銷
    ）駕駛車號D7-9337 號自用小客車，沿高雄縣大寮鄉○○路
    由西往東方向行駛，行經光華路與華西路交岔路口時，適有
    未領有駕駛執照之告訴人乙○○騎乘車號TXQ-065 號輕型機
    車同向在前行駛，亦行經該路口，正欲左轉華西路時，被告
    甲○○本應注意行車速度依速限標誌或標線之規定，亦應注
    意車前狀況及兩車併行之間隔，並隨時採取必要之安全措施
    ，而當地行車速限為50公里，當時天候晴，夜間有路燈照明
    ，路面乾燥無缺陷，道路無障礙物，視距良好，並無不能注
    意之情事，竟仍以時速60公里之速度行駛，且疏未注意告訴
    人乙○○騎乘之輕型機車由右前方逐漸靠近，仍貿然向前行
    駛，致該自用小客車右前車頭與輕型機車左側車身發生碰撞
    ，機車因而倒地，告訴人乙○○並受有左脛腓骨骨折之傷害
    。因認被告涉刑法第284 條第1 項前段之過失傷害罪嫌等語
    。
二、按犯罪事實應依證據認定之，無證據不得認定犯罪事實；又
    不能證明被告犯罪者，應諭知無罪之判決，刑事訴訟法第15
    4 條第2 項、第301 條第1 項分別定有明文。又按告訴人之
    告訴，係以使被告受刑事訴追為目的，是其陳述是否與事實
    相符，仍應調查其他證據以資審認（最高法院52年台上字第
    1300號判例意旨參照）。而事實之認定，應憑證據，如未能
    發現相當證據，或證據不足以證明，自不能以推測或擬制之
    方法，以為裁判基礎，最高法院40年台上字第86號判例意旨
    足資參照。又依刑事訴訟法第161 條第1 項之規定：檢察官
    就被告犯罪事實，應負舉證責任，並指出證明之方法。因此
    ，檢察官對於起訴之犯罪事實，應負提出證據及說服之實質
    舉證責任。倘其所提出之證據，不足為被告有罪之積極證明
    ，或其指出證明之方法，無從說服法院以形成被告有罪之心
    證，基於無罪推定之原則，自應為被告無罪判決之諭知，亦
    有最高法院92年台上字第128 號判例要旨足參。所謂認定犯
    罪事實之證據，係指足以認定被告確有犯罪行為之積極證據
    而言，如未發現相當證據，或證據不足以證明，自不能以推
    測或擬制之方法，以為裁判基礎。且刑事訴訟上證明之資料
    ，無論其為直接證據或間接證據，均須達於通常一般人均不
    致於有所懷疑，而得確信其為真實之程度，始得據為有罪之
    認定，若其關於被告是否犯罪之證明未能達此程度，而有合
    理性懷疑之存在，致使無從形成有罪之確信，根據「罪證有
    疑，利於被告」之證據法則，即不得遽為不利被告之認定，
    此觀諸最高法院76年台上字第4986號判例意旨亦甚明顯。復
    按，刑法之過失犯，以行為人對於結果之發生應注意並能注
    意而不注意為成立要件，換言之，行為人在客觀上負有注意
    義務，就其個人之身心情況，又有注意之能力，且可期待其
    能注意，行為人卻根本未注意，或僅為不足夠之注意，致實
    現構成要件 (即發生危害之結果)， 苟欠缺其一，即難認行
    為人有何過失責任。於交通事故之刑事案件中，汽車駕駛人
    雖可信賴其他參與交通之對方亦能遵守交通規則，同時為必
    要之注意，謹慎採取適當之行動，而對於不可知之對方違規
    行為並無預防之義務，然因對於違規行為所導致之危險，若
    屬已可預見，且依法律、契約、習慣、法理及日常生活經驗
    等，在不超越社會相當性之範圍應有注意之義務者，自仍有
    以一定之行為避免結果發生之義務。因此，關於他人之違規
    事實已極明顯，同時有充足之時間可採取適當之措施以避免
    發生交通事故之結果時，即不得以信賴他方定能遵守交通規
    則為由，以免除自己之責任。換言之，汽車駕駛人應可信賴
    參與交通行為之對方，亦將同時為必要之注意，相互為遵守
    交通秩序之適當行為，除對方之違規事實已極明顯，同時有
    充足之時間可採取適當之措施以避免發生交通事故之結果時
    ，仍有期待其注意避免危害結果之發生之外，並無考慮對方
    將會有違反交通規則之不當行為之義務。故汽車駕駛人如已
    遵守交通規則且為必要之注意，其對於危害結果之發生無法
    避免時，縱有死傷結果之發生，其行為仍難認有過失可言 (
    最高法院74年台上字第4219號、88年度台上字第1852號判例
    要旨參照)。
三、本件公訴人認被告甲○○涉有過失傷害之犯行，無非係以：
    被告於警詢時之供述、告訴人乙○○之指訴、證人即承辦警
    員周俊傑之證述、高雄縣政府警察局林園分局道路交通事故
    現場圖、道路交通事故調查報告表(一)、(二)、現場蒐證照片12
    張、高雄市立小港醫院診斷證明書各1 份，為其依據。
四、訊據被告甲○○固坦承於上開時、地，駕駛上開自用小客車
    與告訴人乙○○騎乘之機車發生車禍事故，並致乙○○受有
    前揭傷害之事實，惟否認上開犯行，辯稱：本件車禍之發生
    係因告訴人乙○○突轉左轉進入伊車道內，伊看到告訴人之
    機車時，距離機車大約3 、4 公尺，因為伊左側是安全島，
    伊雖然馬上踩煞車，但仍無法閃避而撞上告訴人機車造成告
    訴人受傷，伊當時並未超速，並無過失等語。
五、經查：
  (一)證據能力部分：按「被告以外之人於審判外之陳述，雖不符
    前4 條之規定（即傳聞法則例外得為證據之情形），而經當
    事人於審判程序同意作為證據，法院審酌該言詞陳述或書面
    陳述作成時之情況，認為適當者，亦得為證據。」；「當事
    人、代理人或辯護人於法院調查證據時，知有第159 條第1
    項不得為證據之情形，而未於言詞辯論終結前聲明異議者，
    視為有前項之同意。」，刑事訴訟法第159 條之5 定有明文
    。查本件關於證人即告訴人蕭優利於警詢及檢察官偵查中之
    指證證人周俊傑於檢察官偵查中具結後所為之陳述、以及卷
    內之物證及書證等證據，於本院調查證據時，當事人檢察官
    及被告均未於言詞辯論終結前聲明異議，本院審酌證人之陳
    述以及物證、書證作成時之情況，認為適當，依上開規定，
    均得為證據。
  (二)按汽車行駛至交岔路口，轉彎車應讓直行車先行，道路交通
    安全規則第102 條第1 項第6 款定有明文，而上開條文所稱
    之「汽車」，指在道路上不依軌道或電力架線而以原動機行
    駛之車輛 (包含機器腳踏車)， 道路交通安全規則第2 條第
    1 項第1 款亦有明文，換言之，道路交通安全規則所稱之汽
    車，包含社會觀念通稱之機車，故上開道路交通安全規則第
    95條第1 項之規定，亦適用於機車，合先敘明。經查：(1)證
    人即告訴人乙○○於原審法院95年10月31日審理時，自承其
    於發生車禍前，沿高雄縣大寮鄉○○路外側車道 (即慢車道
    )由 西向東方向行駛，準備左轉，尚未到達路口停止線時，
    就自光華路外側車道進入內側車道，時速約20公里，與被告
    發生車禍時，其摩托車並沒有停車，要左轉之前看見被告駕
    駛之汽車時，被告之自用小客車尚未到達路口停止線等語不
    諱；並當庭指出其與被告之自用小客車撞擊點在光華路內側
    車道 (即快車道)靠 近路口停止線處，距離雙黃實線 (禁止
    超車線)約1.3公尺 (見原審審判筆錄及告訴人當庭在道路交
    通事故現場圖標示之位置圖)， 足見告訴人騎乘機車行經肇
    事地點前，於左轉之時並未讓被告駕駛之直行車輛先行，亦
    未停車查看後方來車之動態，逕自提前左轉進入光華路內側
    車道，其違反上開道路交通安全規則第102 條第1 項第6 款
    之規定，堪以認定。(2)依卷內之高雄縣政府警察局林園分局
    道路交通事故現場圖及警卷編號9 之現場蒐證照片觀之，肇
    事地點之光華路內側車道左側為安全島，而被告之自用小客
    車於肇事後停止時，車頭略往東北方向，車頭右側距離光華
    路內側車道 (即快車道)雙 黃實線約1.3 公尺，顯見被告看
    見告訴人之機車左轉進入光華路之時，已有向左側安全島處
    閃避之行為。再者，被告之自用小客車於肇事後停止時，其
    車輛左側距離安全島約僅有1 人站立之寬度，是以，苟被告
    再向其車輛左側閃避，將極有可能撞上安全島而危及其自身
    之安全，衡諸常情，實難苛求被告必須再冒險向左側安全島
    閃避而避免本件車禍之發生。換言之，被告對於本件車禍之
    發生，實已採取適當之之閃避行為。(3)依前揭高雄縣政府警
    察局林園分局道路交通事故現場圖、高雄縣政府警察局林園
    分局道路交通事故調查報告表１、２、警卷編號6 、7 、10
    、11、12之現場蒐證照片，及告訴人當庭標示之撞擊點位置
    觀之，被告之自用小客車肇事後，並未在路面上留有煞車痕
    跡；其自用小客車之右前方有輕微刮痕，告訴人之機車僅有
    車牌左側向內偏折之損害；且被告之車輛與告訴人之機車相
    撞之後，被告車輛繼續前進0.3 公尺加上一個車身之長度即
    停住；告訴人之機車則約在被告車輛停止處之右側車頭前方
    起，留有向西延伸約2.4 公尺之刮地痕。本院審酌被告之車
    輛與告訴人之機車撞擊之後，旋即煞住，且並未造成雙方車
    輛嚴重之車損情形，認被告於95年5 月29日警詢時自承其肇
    事前之時速約為45公里，及於原審法院95年10月31日審理時
    供述其肇事前之時速不超過50公里 (見審判筆錄)1 節 ，應
    堪採信。亦即，被告駕駛上開車輛肇事之前，其應無超速行
    駛 (按本件車禍肇事地點之時速限制為50公里)之 情形，否
    則，應不致於僅造成如此之車輛損害，亦不可能在肇事之後
    旋即煞住，未在路面上留有煞車痕跡。至於，被告於94年12
    月10日警詢時雖供述其肇事當時之時速為60公里1 節，與上
    揭客觀情事不符；且被告於第2 次警詢時已改稱其肇事前之
    時速約為45公里，復於原審法院95年10月31日審理時陳稱因
    第1 次作筆錄時，當時很緊張，伊認為時速60公里不超速，
    所以伊就說時速60公里等語；是尚難僅以其第1 次警詢時之
    供述，即認被告於本件車禍肇事前確有超速行駛之情事。更
    何況當時之路權既歸屬於被告，係因告訴人未讓直行車先行
    導致本件車禍之發生，被告縱有超速，亦僅係違規行為，尚
    難認係本件車禍發生之原因。又聲請簡易判決處刑意旨認被
    告駕車並未保持兩車併行之間隔云云，惟本件告訴人既自承
    其騎乘機車左轉之前，並未讓被告駕駛之直行車輛先行，即
    逕自提前左轉進入光華路內側車道 (見前述道路交通規則)
    ，則本件車禍之發生應係告訴人騎乘機車轉彎時未讓直行車
    先行，亦與有無保持兩車併行之距離無涉，聲請簡易判決處
    刑書所載，容有誤會，附此敘明。(4)綜上所述，告訴人騎乘
    機車行經肇事地點前，於左轉之時並未讓直行車先行，亦未
    停車查看後方來車之動態，逕自提前左轉進入光華路內側車
    道，被告見狀後即採取適當之閃避行為及並馬上煞停，其於
    肇事前亦無超速行駛之情事，足見本件車禍之發生，應係告
    訴人違規左轉進入被告行駛之快車道所致，被告既已盡其應
    盡之義務而仍無法避免本件車禍之發生，揆諸首揭說明，其
    自無過失責任可言，其所辯應堪採信。至於，被告甲○○於
    肇事當時，其駕駛執照因違規未繳罰鍰易處逕行註銷駕駛執
    照1 節，固有交通部公路總局臺中區監理所彰化監理站95年
    8 月17日中監彰字第0950103 496 號函1 份在卷可稽，惟本
    件車禍之發生係告訴人違規左轉所致，被告駕車已採取適當
    之閃避措施，業如前述，是亦不能以被告於肇事當時係無照
    駕駛，即認其有過失責任，併予敘明。
六、綜合上述，公訴人提出之告訴人乙○○之指訴、證人即承辦
    警員周俊傑之證述、高雄縣政府警察局林園分局道路交通事
    故現場圖、道路交通事故調查報告表(一)、(二)、現場蒐證照片
    12張、高雄市立小港醫院診斷證明書各1 份等證據資料，僅
    能證明被告與告訴人乙○○於上開時、地發生車禍，及告訴
    人乙○○受有傷害之事實，並無法直接證明被告對於本件車
    禍之發生，有何過失之情事。是以，僅憑上開證據資料，尚
    不足使本院形成被告涉犯過失傷害犯行之有罪確信；此外，
    公訴人亦未提出其他積極證據證明被告有何過失傷害之行為
    ，是尚難認定被告確有上開犯行。依上開說明，尚屬不能證
    明被告犯罪。
七、原審因而為被告無罪之判決，核無不合。檢察官上訴意旨，
    仍執前詞，指摘原判決不當，為無理由，應予駁回。
據上論結，應依刑事訴訟法第368條，判決如主文。
本案經檢察官張金塗到庭執行職務。
中　　華　　民　　國　　96　　年　　3 　　月　　8 　　日
                  刑事第五庭    審判長法  官  曾永宗
                                      法  官  陳  箐
                                      法  官  任森銓
以上正本證明與原本無異。
不得上訴。
中　　華　　民　　國　　96　　年　　3 　　月　　8 　　日
　　　　　　　　　　　　　　　　　　　書記官  廖素珍
